臺灣高等法院刑事判決　　　　　　　　96年度上訴字第1523號
上　訴　人
即　被　告　甲○○
選任辯護人　扶助律師曾郁智律師
上列上訴人因偽造文書案件，不服臺灣士林地方法院95年度訴字
第1026號，中華民國96年2月6日第一審判決（起訴案號：臺灣士
林地方法院檢察署95年度偵字第9222號），提起上訴，本院判決
如下：
    主  文
上訴駁回。
    事  實
一、緣於民國87年間乙○○向甲○○借款新臺幣（下同）270 萬
    元用以購屋，並將購得房屋登記予乙○○女婿丙○○名義，
    乙○○認已得丙○○授權全權處理房屋，認其有權以丙○○
    名義簽發本票，乃於87年12月13日，以其女婿丙○○名義為
    發票人，簽發發票日87年12月13日，本票號碼為TH032787號
    ，面額270萬元本票1紙（乙○○涉偽造有價證券案，因被告
    乙○○死亡經法院判決不受理確定），簽發完成後交予甲○○。之後因乙○○無力清償借款，甲○○多次催討未果，明
    知該本票已罹於3 年票據時效，為保障其本票債權，竟基於
    行使變造私文書之犯意，於92年2 月24日，在其臺北縣淡水
    鎮○○街住處附近之便利商店，影印上揭本票後，於翌日即
    92 年2月25日持該具有私文書性質之本票影本，至臺北縣淡
    水鎮調解委員會，而在該委員會櫃台，擅自將本票影本之發
    票日期由「87年」變造為「89年」後，並於當日對乙○○聲
    請調解時，持上揭變造後之本票影本作為債權關係之證明而
    行使之，足以生損害於丙○○。嗣經乙○○向上開調解委員
    會調閱卷宗後轉告丙○○，始悉上情。
二、案經丙○○訴由臺灣士林地方法院檢察署檢察官偵查起訴。
    理  由
壹、程序事項－證人丙○○、乙○○於偵查中陳述之證據能力：
    按被告以外之人於審判外之陳述，雖不符前4 條之規定，而
　　經當事人於審判程序同意作為證據，法院審酌該言詞陳述或
    書面陳述作成時之情況，認為適當者，亦得為證據，刑事訴
    訟法第159 條之5第1項定有明文。本案援用之證人丙○○、
    乙○○之偵查筆錄，固均係審判外之陳述而屬於傳聞證據，
    但被告及其選任辯護人於本院準備程序期日已陳明對其證據
    能力並無意見，同意援為證據（見本院卷第21頁背面），本
    院斟酌前揭證據並非非法取得，亦無證明力明顯過低之情形
    ，且經本院於審判期日依法進行證據調查、辯論，被告於訴
    訟上之程序權，已受保障，依刑事訴訟法第159 條之5第1項
    規定，自得採為認定本案犯罪事實之證據。
貳、實體部分：
一、認定犯罪事實所憑證據及理由：
（一）上揭犯罪事實，業據被告甲○○於本院及原審審理時坦承
      不諱，核與告訴人丙○○於偵查（見他字卷第12至14頁）
      及原審（見原審卷第17至18頁）之證訴情節相符，證人即
      簽發該本票之乙○○於偵訊時亦證述：因向甲○○借款27
      0 萬元，在87年12月13日，應被告要求而簽發交付等語（
      見他字卷第28頁），並有變造前之本票影本（見他字卷第
      3 頁）及臺北縣淡水鎮調解委員會調解事件92年總調字第
      85 號卷宗1宗暨其內附之甲○○變造之本票影本在卷可稽
      （見他字卷第65頁至第71頁、本院卷第37頁），足認被告
      影印乙○○偽造之本票後，擅自將本票影本之發票日期由
      87年變造為89年後，於92年2 月25日以作為債權憑證目的
      持向臺北縣淡水鎮調解委員會聲請調解之事實。綜上，足
      見被告前開自白顯與事實相符，洵堪認定。
（二）又證人丙○○證稱：乙○○以其女婿丙○○名義簽發上揭
      本票時，並未得丙○○同意（見他字卷第3 頁），是以，
      本案得再審究者，乃關此是否影響被告刑責之成立。經查
      ，證人乙○○對於簽發本票緣由，於偵查中證稱：因向被
      告借款購得之房屋是登記女婿丙○○名義，丙○○也簽立
      委託書委託伊全權處理，伊認為伊有權替丙○○簽發本票
      等語（見他字卷第28頁），觀此，就被告而言，已得主張
      乙○○簽發上揭本票有表現代理之事實，被告非不得主張
      票據權利，再者，被告既係影印本票，進而持本票影本向
      調解委員會行使，作為債權憑證使用，而為一定法律效果
      之意思表示，被告變造之客體性質上乃屬私文書，所為行
      使變造私文書犯行，客觀上仍足生損害於丙○○，其犯罪
      並非「不能發生犯罪之結果又無危險」，核與刑法第26條
      規定之「不能未遂」有間，仍無解於被告之刑責，併予敘
      明。
（三）又被告雖於本院復一度辯稱：伊因為錢被騙了，精神不好
      ，才把「87」改成「89」，並無犯罪故意等語。然查，被
      告並未提出其於行為時有何精神障礙或心智缺陷致不能辨
      識行為違法，或辨識其行為違法之能力顯著降低之情事，
      況且，被告至調解委員會聲請調解時，仍清楚、有條理地
      依序在聲請調解書上「當事人」、「事件概要」各欄記載
      相對之內容，此有卷附之聲請調解書影本可參（見他字卷
      第52頁），被告顯然意識清楚，再者，被告明知簽發日期
      係「87年」，卻將之改成「89年」，其所變造之日期89年
      12月13日洽好在聲請日即92年2 月25日之三年以內，被告
      變造之舉，顯係有意識的舉動，所辯並無故意乙節，尚無
      足採之。
（四）綜上，本案事證明確，被告變造私文書及行使變造私文書
      犯行，應予依法論科。
二、論罪之理由：
（一）按被告行為後，刑法第41條第1 項前段，關於易科罰金之
      折算標準，於94年2月2日修正公布，95年7月1日施行，易
      科罰金之折算標準，由銀元1百元、2百元、3百元，折算1
      日，修正為新臺幣1千元、2千元、3千元，折算1日，修正
      前規定俱較有利於被告。爰依刑法第2條第1項前段規定，
      就易科罰金之折算標準，適用被告行為時即修正前規定，
      合先敘明。
（二）按「支票為有價證券，支票上權利之移轉及行使，與其占
      有支票有不可分離之關係，一旦喪失占有，非依法定程序
      ，不得享有支票上之權利，因而支票原本，有不可替代性
      。上訴人既無變造本件支票，僅以剪貼影印方式，將支票
      影本之金額壹萬零柒佰玖拾肆元，改為柒佰玖拾肆萬元，
      而支票影本不能據以移轉或行使支票上之權利，顯與一般
      文書之影本與原本有相同之效果者不同，故難認係變造支
      票之行為。惟該具有支票外觀之影本，不失為表示債權之
      一種文書，其內容俱係虛構，自屬偽造之私文書。」（最
      高法院84年台上字第1426號判例可資參照）。本件被告既
      係將本票影印後，將本票影本上之發票日「87」年變造為
      「89」年，並於向調解委員會對乙○○聲請調解時，持上
      揭變造後之本票影本，作為債權關係之證明而行使，揆諸
      前揭說明，被告既非持本票主張本票債權，該影印後之本
      票，性質上乃私文書，是核被告甲○○所為，係犯刑法第
      216條之行使第210條之變造私文書罪。公訴意旨認被告係
      犯刑法第201條第1項之變造有價證券罪，容有誤會，惟其
      基本社會事實相同，且此部分業經原審蒞庭實行公訴之檢
      察官於原審審理時當庭更正起訴法條，且原審及本院均當
      庭告知被告更正後之罪名，以利被告行使訴訟防禦權，基
      於檢察一體原則，自毋庸再為變更起訴法條之諭知，附此
      敘明。被告變造私文書之低度行為為行使之高度行為所吸
      收，不另論罪。
三、維持原判之理由：
    原審認被告罪證明確，並適用刑事訴訟法第299條第1項前段
    ，刑法第2條第1項、第216條、第210條、第74條第1項第1款
    、（修正前）第41條第1 項前段，（修正前）罰金罰鍰提高
    標準條例第2 條、現行法規所定貨幣單位折算新台幣條例第
    2 條之規定，爰審酌被告係因借款予乙○○，而多次向乙○○催討未果，為保障其本票債權始變造本票影本，其犯罪手
    段及所生危害尚非重大，於本院審理時已坦承犯行，並與被
    害人丙○○達成民事和解等一切情狀，量處有期徒刑最低刑
    2 月，並諭知易科罰金之折算標準，且說明被告前未曾受有
    期徒刑以上刑之宣告，此有臺灣高等法院被告前案紀錄表 1
    份附卷可查，因一時失慮，偶罹刑典，事後已坦承犯行，深
    具悔意，並與告訴人當庭和解，告訴人並表明願意原諒被告
    等情，有95年11月27日準備程序筆錄1 份存卷足憑，堪認被
    告經此刑之宣告後，應知警惕而無再犯之虞，本院因認暫不
    執行其刑為當，爰依新刑法第74條第1項第1款予以宣告緩刑
    2 年，用啟自新（按被告犯罪在新法施行前，新法施行後，
    緩刑之宣告，應適用新法第74條之規定，此觀最高法院95年
    第8次刑事庭會議決議參照，自不生新舊法比較之問題，應
    逕依修正後之刑法第74條第1項第1款宣告之）。至於被告所
    變造之本票影本，業據交付於臺北縣淡水鎮調解委員會供調
    解之用，已非被告所有，爰不予宣告沒收。原審認事用法均
    無違誤，量刑亦稱妥適，被告上訴意旨認量刑過重，為無理
    由，應予駁回。
據上論斷，應依刑事訴訟法第368條，判決如主文。
本案經檢察官蔡薰慧到庭執行職務
中　　華　　民　　國　　96　　年　　5　　月　　31　　日
　　　　　　　　　刑事第十二庭  審判長法　官 蔡永昌
　　　　　　　　　　　　　　　　　    法　官 施俊堯
　　　　　　　 　 　　　　　　　　　　法　官 王梅英
以上正本證明與原本無異。
如不服本判決，應於收受送達後十日內向本院提出上訴書狀，其
未敘述上訴之理由者並得於提起上訴後十日內向本院補提理由書
（均須按他造當事人之人數附繕本）。
                                      書記官 顧哲瑜
中　　華　　民　　國　　96　　年　　6 　　月　　4 　　日
附錄：本案論罪科刑法條全文
刑法第216 條：
行使第210 條至第215 條之文書者，依偽造、變造文書或登載不
實事項或使登載不實事項之規定處斷。
刑法第210條：
偽造、變造私文書，足以生損害於公眾或他人者，處5 年以下有
期徒刑。
